【裁判字號】    91,訴緝,703
【裁判日期】    920110
【裁判案由】    偽造文書等
【裁判全文】
臺灣臺中地方法院刑事判決                        九十一年度訴緝字第七三號
    公  訴  人  臺灣臺中地方法院檢察署檢察官
    被      告  乙○○  男  五.
右列被告因偽造文書案件，經檢察官提起公訴（八十八年度偵字第一九一九九號、第
一九二００、第一九二０一、九十年度偵字第三四二一號），本院判決如左：
    主  文
乙○○共同行使偽造私文書，足以生損害於他人，累犯，處有期徒刑伍月，如易科罰
金，以佰元折算壹日。附表一所示各類所得扣繳暨免扣繳憑單正本壹張及附表一所
示各類所得扣繳暨免扣繳憑單影本、附表二所示在職證明書正本上偽造之「維林國際
有限公司」、「賴奇平」名義之印文各貳枚，均沒收。
    事  實
一、乙○○曾因違反肅清煙毒條例及麻醉藥品管理條例案件，於民國八十一年七月十
    五日為臺灣高等法院臺中分院分別判處有期徒刑三年二月、六月，應執行有期徒
    刑三年六月確定，於八十一年九月二十六日送監執行，指揮書執畢日為八十四年
    十一月二十三日；又因賭博罪，於八十二年五月三日為本院判處有期徒刑六月確
    定，並自八十四年十一月二十四日起接續前案之執行；嗣八十三年七月八日縮短
    刑期假釋付保護管束，並於八十五年七月七日保護管束期滿而執行完畢；詎其於
    八十六年十二月間，因急需現金週轉，適見中福興業有限公司（設臺中市○○路
    ○段八十一號六樓Ｃ室，以下簡稱中福公司）所刊登代辦信用貸款之廣告，乃與
    中福公司之業務員蘇怡菁（未據檢察官起訴，另案偵查中）接洽，商談借貸事宜
    。中福公司對外雖以銷售靈骨塔為經營業務，惟實際上係經營代辦信用貸款業務
    ，其公司之業務員每辦成一件貸款，可領取新台幣（下同）一萬五千元不等之佣
    金；蘇怡菁為能從中牟取佣金，乙○○為能順利貸得款項，而明知乙○○並未在
    如附表二所示服務單位維林國際有限公司（下稱維林公司）任職，不符合銀行辦
    理信用貸款之條件。詎渠二人為求順利獲得申貸，竟基於行使偽造文書及意圖為
    自己不法所有之詐欺取財犯罪意思聯絡，由乙○○將身分證件、印章及銀行存簿
    等交予蘇怡菁，再由蘇怡菁提供乙○○之年籍等資料，經由有犯罪意思聯絡之中
    福公司業務員陳暐庭（原名陳思惠，已經另案為本院判處有期徒刑八月）委請亦
    有犯罪意思聯絡之某真實姓名、年籍與住居所均不詳而被稱呼為「林先生」之成
    年男子，於如附表一所示之行使日期前數日，在不詳之處所，以其事先偽造備妥
    之「維林國際有限公司」及負責人「賴奇平」之印章（偽造之印章係林先生為出
    賣偽造之文件，所自行妥備者，此部分與乙○○無犯罪意思之聯絡），以該偽造
    之印章蓋用而偽造印文於在職證明書之上，偽造如附表二所示之乙○○在維林公
    司任職之在職證明書一件，及偽造如附表一所示內容之財政部臺灣省中區國稅局
    各類所得扣繳暨免扣繳憑單（下稱扣繳憑單）第三聯即收執聯正本一張，偽造完
    畢後，復以影印方式偽造相同內容之扣繳憑單影本一張；該名「林先生」每偽造
    一份扣繳憑單、在職證明書，得向業務員收取四百元或一百元之費用。嗣蘇怡菁
    及乙○○於取得前揭偽造之文件後，即於附表一所示之行使日期，連同個人身分
    證、戶籍謄本及貸款申請書等，在臺中市第甲○○用合作社職員涂其弘前往中福
    公司臺中市○○路○段八三號十八樓營業處所核辦對保時，提出據以行使而向該
    合作社辦理「歡心理財」免保人消費性借款三十萬元，使臺中市第甲○○用合作
    社誤信乙○○確有任職於維林公司，有固定收入，具清償能力，而陷於錯誤，同
    意貸予申請之款項，並如數將金額撥入乙○○在該合作社所開立帳號九九０─七
    號帳戶內，而交付財物，足以生損害於如附表一所示之申報單位、扣繳義務人、
    臺中市第甲○○用合作社審核貸款之正確性。乙○○於取得三十萬元後，尚需向
    中福公司購買納骨塔位，及由中福公司扣除保險金、入股金及借款利息等，實得
    之金額約十七萬餘元。嗣於八十八年一月二十七日，經警在臺中市○○路○段八
    一號六樓查獲中福公司涉嫌違反公司法後，再至臺中市第甲○○用合作社扣得借
    款人之擔保放款保管書件資料袋（共一千二百十一袋），始查悉上情。
二、案經臺中縣警察局烏日分局報請臺灣臺中地方法院檢察署檢察官偵查，及由該署
    檢察官自動檢舉偵查起訴。
    理  由
一、訊據被告乙○○對於有透過中福公司之業務員蘇怡菁向臺中市第甲○○用合作社
    申辦「歡心理財」免保人消費性借款，及提供身分證件、印章、銀行存簿等貸款
    所需之資料予蘇怡菁，委由蘇怡菁備妥如附表一所示之扣繳憑單、附表二所示之
    在職證明等文件後，於該合作社職員涂其弘前往中福公司臺中市○○路○段八三
    號十八樓營業處所核辦對保時，提出如附表一所示扣繳憑單、如附表二所示在職
    證明及個人身分證、戶籍謄本及貸款申請書等文件行使，而向臺中市第甲○○用
    合作社貸得三十萬元之款項，及其實際上並未在維林公司工作，亦未有如附表一
    所示扣繳憑單所載之收入等事實均坦承不諱；惟辯稱扣繳憑單及在職證明書係蘇
    怡菁所交付者，伊於對保時始交付臺中市第甲○○用合作社等語。核被告自白部
    分之事實，有臺中市第甲○○用合作社歡心理財免保人消費性貸款借款申請書、
    委託書、授信約定書、徵信報告表、消費性貸款個人信用等級評定表及被告同意
    書、身分證影本、戶籍謄本、如附表一所示之扣繳憑單及附表二所示在職證明書
    等附卷可證，足認被告之自白與事實相符，而得為證據；又被告自承向臺中市第
    甲○○用合作社貸款時所出具之扣繳憑單及在職證明書等，係其與中福公司業務
    員蘇怡菁接洽後，交付身分證明等文件，而由蘇怡菁委由他人辦理者；且復承認
    其並未在該扣繳憑單及在職證明書所示之公司任職，是其對於各該文書係以偽造
    之方式取得者一節，自屬知之甚詳，而有犯意之聯絡及行為之分擔，應負共同犯
    罪之責任，所辯其無偽造文書等語，要屬卸責之詞，尚不可採信。另被告明知其
    未在其所提出扣繳憑單及在職證明書所示之維林公司任職，年所得亦非如扣繳憑
    單上所載年所得六十三萬二千五百元元等情，竟提出向臺中市第甲○○用合作社
    行使，用以證明其有固定職業、收入，具清償能力等，向該合作社貸款，自係以
    詐術方式向臺中市第甲○○用合作社詐取財物，且有不法所有之意圖；本案事證
    已經明確，被告犯行洵堪認定，應依法論科。
二、查扣繳憑單係刑法第二百十條所稱之私文書；在職證明書則屬同法第二百十二條
    關於服務之特種文書。被告原不符合辦理信用貸款之條件，而意圖為自己不法所
    有，冒用「維林國際有限公司」及負責人「賴奇平」名義而偽造如附表一所示扣
    繳憑單及附表二所示在職證明書，以行使偽造扣繳憑單及在職證明書等之詐騙方
    式申貸，致臺中市第甲○○用合作社誤認被告條件符合而予以准貸，並交付財物
    ，自足以生損害於被冒用之「維林國際有限公司」及「賴奇平」等人之名義及臺
    中市第甲○○用合作社審核貸款之正確性。核被告所為，係犯刑法第二百十六條
    、第二百十條、第二百十二條行使偽造私文書罪、行使偽造特種文書罪及同法第
    三百三十九條第一項詐欺取財罪。而按共同正犯之意思聯絡，原不以數人間直接
    發生者為限，如有間接之聯絡者，亦包括在內（最高法院七十七年台上字第二一
    三五號判例參照）；被告與蘇怡菁、陳暐庭及該姓名、年籍不詳之「林先生」間
    ，雖被告並未直接與陳暐庭或「林先生」接洽，然被告為行使偽造之私文書而遂
    行詐欺取財之目的，其偽造之私文書係委由蘇怡菁與陳暐庭接洽，並由陳暐庭以
    每件四百元或一百元之代價，委由「林先生」以其事先備妥之印章、文件偽造而
    成，而陳暐庭、「林先生」亦均知被告取得該偽造之私文書之目的係向臺中市第
    甲○○用合作社詐貸款項，是依前揭判例之意旨，被告與蘇怡菁、陳暐庭及該姓
    名、年籍不詳之「林先生」間，自亦屬有犯意之聯絡與行為之分擔，而為共同正
    犯。被告偽造如附表一所示之私文書及附表二所示特種文書內之偽造之印文，各
    為該偽造私文書及特種文書之一部，所為偽造私文書及偽造特種文書之低度行為
    ，應各為行使之高度行為所吸收，均不另論罪。被告同時地行使偽造私文書及行
    使偽造特種文書，係一行為觸犯數罪名，為想像競合犯，應從較重之刑法第二百
    十六條、第二百十條行使偽造私文書罪論處。又被告所犯上開行使偽造私文書罪
    與詐欺取財罪間，有方法、結果之牽連關係，為牽連犯，應從一重之刑法第二百
    十六條、第二百十條行使偽造文書罪處斷。又被告曾因違反肅清煙毒條例及麻醉
    藥品管理條例案件，於八十一年七月十五日為臺灣高等法院臺中分院分別判處有
    期徒刑三年二月、六月，應執行有期徒刑三年六月確定，於八十一年九月二十六
    日入監，指揮書執畢日為八十四年十一月二十三日；又因賭博罪，於八十二年五
    月三日為本院判處有期徒刑六月確定，並自八十四年十一月二十四日起接續前案
    之執行；嗣八十三年七月八日縮短刑期假釋付保護管束，並於八十五年七月七日
    保護管束期滿而執行完畢，有臺灣臺中地方法院檢察署刑案資料查註紀錄表及臺
    灣高等法院被告全國前案紀錄表各一件在卷可稽，其於受有期徒刑之執行完畢後
    ，五年內再犯本件有期徒刑以上之罪，為累犯，應依刑法第四十七條規定加重其
    刑。爰審酌被告犯罪之動機係因個人因素急需現金週轉，基於貪念，為使銀行核
    准貸款，竟不惜以行使偽造私文書之方式告貸，破壞社會金融交易秩序，犯罪所
    生危害非淺，惟念及被告亦係遭業務員利用，情境堪憫，於詐欺取得三十萬元後
    ，實際上被告僅分得約十七萬餘元，並坦承大部分犯罪事實之犯後態度尚稱良好
    等一切情狀，量處如主文所示之刑；另查被告行為後，刑法第四十一條業於九十
    年一月十日修正公布，同年月十二日生效，修正後刑法第四十一條第一項前段規
    定「犯最重本刑為五年以下有期徒刑以下之刑之罪，而受六個月以下有期徒刑或
    拘役之宣告，因身體、教育、職業、家庭之關係或其他正當事由，執行顯有困難
    者，得以一元以上三元以下折算一日，易科罰金。」，與修正前刑法第四十一條
    規定「犯最重本刑為三年以下有期徒刑以下之刑之罪，而受六個月以下有期徒刑
    或拘役之宣告，因身體、教育、職業、家庭之關係，執行顯有困難者，得以一元
    以上三元以下折算一日，易科罰金。」不同。比較新舊法結果，以新法較有利於
    行為人，故依刑法第二條第一項前段規定，本件自應適用裁判時之法律即修正後
    刑法第四十一條第一項前段之規定。而本案被告所犯行使偽造私文書罪為屬最重
    本刑五年以下有期徒刑之刑之罪，爰依修正後刑法第四十一條第一項前段規定，
    就被告所受宣告之刑，諭知易科罰金之折算標準，以示懲儆。
三、扣案如附表一所示內容之扣繳憑單二張，經被告持向臺中市第甲○○用合作社辦
    理貸款申請後，除影本留存於臺中市第甲○○用合作社外，正本已返還被告，此
    觀之前開扣繳憑單上亦載有「本影本與正本相符，如有不實願負法律責任」等字
    樣即明，是該等扣繳憑單正本既係被告所有，且供為本件犯罪所用之物，雖未扣
    案，但不能證明業已滅失，應依刑法第三十八條第一項第二款宣告沒收之，且扣
    繳憑單正本既已依法諭知沒收，其上偽造「維林國際有限公司」、「賴奇平」名
    義之印文，自不另諭知沒收。又如附表一所示扣繳憑單影本及附表二所示在職證
    明書各一件，業因被告提出行使交付臺中市第甲○○用合作社申請貸款，已非屬
    被告所有，不應諭知沒收；惟其上偽造之「維林國際有限公司」、「賴奇平」名
    義之印文各二枚，不問屬於犯人與否，均應依刑法第二百十九條之規定宣告沒收
    之。另上揭偽造如附表一所示扣繳憑單及附表二所示在職證明書上所蓋用之「維
    林國際有限公司」、「賴奇平」名義之印章，核屬該名「林先生」之人為出賣各
    該私文書，所自行偽造者，難認被告就偽造印章部分，與該名「林先生」之人有
    共同犯罪意思之聯絡或行為之分擔，被告就此部分既與「林先生」無共犯之關係
    ，依從刑依附主刑之原則，自不得在本案諭知沒收。
據上論斷，應依刑事訴訟法第二百九十九條第一項前段，刑法第二條第一項前段、第
二十八條、第二百十六條、第二百十條、第二百十二條、第三百三十九條第一項、第
五十五條、第四十七條、第三十八條第一項第二款、第二百十九條、第四十一條第一
項前段（修正後），罰金罰鍰提高標準條例第一條前段、第二條，判決如主文。
中      華      民      國      九十二      年    一    月      十      日
                                    臺灣臺中地方法院刑事第一庭
                                        法  官  林  源  森
右正本證明與原本無異
如不服本判決，應於收受本判決後十日內向本院提出上訴書狀，其未敘述上訴理由者
，並得於提起上訴後十日內向本院補提理由書狀（均須按他造當事人之人數附繕本）
「切勿逕送上級法院」
                                        書記官
中      華      民      國      九十二      年    一    月      十三    日
附表一：各類所得扣繳暨免扣繳憑單
┌──┬─────┬────┬────┬──┬────┬─────┬───
│編號│所得人姓名│給付總額│扣繳稅額│給付│申報單位│扣繳義務人│業務員
│    │          │新台幣  │        │年度│        │          │行使日
├──┼─────┼────┼────┼──┼────┼─────┼───
│  一│乙○○    │六十三萬│三萬六千│  │維林國際│賴奇平    │蘇怡菁
│    │          │二千五百│二百四十│    │有限公司│          │1.16.
│    │          │元      │八元    │    │        │          │
│    │          │        │        │    │        │          │
└──┴─────┴────┴────┴──┴────┴─────┴───
附表二：在職證明書
┌──┬─────┬────┬────────┬─────┬────┬──
│編號│在職人姓名│所任職位│服  務    單  位│負  責  人│證明日期│偽造
│    │          │        │                │          │        │
├──┼─────┼────┼────────┼─────┼────┼──
│一  │乙○○    │業務主任│維林國際有限公司│賴奇平    │12.  │維林
│    │          │        │                │          │        │司、
│    │          │        │                │          │        │各一
└──┴─────┴────┴────────┴─────┴────┴──
附錄本案論罪科刑法條全文：
刑法第二百十條：
偽造、變造私文書，足以生損害於公眾或他人者，處五年以下有期徒刑。
刑法第二百十二條：
偽造、變造護照、旅券、免許證、特許證及關於品行、能力、服務或其他相類之證書
、介紹書，足以生損害於公眾或他人者，處一年以下有期徒刑、拘役或三百元以下罰
金。
刑法第二百十六條：
行使第二百十條至第二百十五條之文書者，依偽造、變造文書或登載不實事項或使登
載不實事項之規定處斷。
刑法第三百三十九條 (普通詐欺罪)
意圖為自己或第三人不法之所有，以詐術使人將本人或第三人之物交付者，處五年以
下有期徒刑、拘役或科或併科一千元以下罰金。


司法院資訊處製作；財團法人民間司法改革基金會備份。
